臺灣雲林地方法院刑事判決　　　　　　 100年度簡上字第60號
上　訴　人　臺灣雲林地方法院檢察署檢察官
上　訴　人
即　被　告　黃威隆
上列上訴人因被告詐欺案件，不服本院北港簡易庭民國100 年5
月23日100 年度港簡字第96號第一審刑事簡易判決（聲請簡易判
決處刑書案號：100 年度偵字第1639號），提起上訴，及移送併
辦（臺灣雲林地方法院檢察署100 年度偵字第2769號），本院管
轄之第二審合議庭判決如下：
    主  文
原判決撤銷。
黃威隆幫助意圖為自己不法之所有，以詐術使人將本人之物交付
，處有期徒刑肆月，如易科罰金，以新臺幣壹仟元折算壹日。緩
刑貳年。
    事  實
一、黃威隆可預見提供自己帳戶資料予他人使用，可能因此供不
    法詐騙份子利用以詐術使他人將款項匯入後，再予提領使用
    ，因而幫助他人從事詐欺取財之犯罪，仍基於縱幫助他人實
    施詐欺取財亦不違其本意之不確定故意，於民國100 年1 月
    11日21時許（起訴書誤載為99年12月某日），將其所申辦之
    中華郵政股份有限公司嘉義保安郵局（下稱保安郵局）帳戶
    （局號0000000 號、帳號0000000 號）之提款卡、密碼等資
    料，在嘉義市○○路聖馬爾定醫院前交給真實姓名年籍不詳
    之成年女子，該真實姓名年籍不詳之人取得前開帳戶後，隨
    即轉交所屬之詐騙集團使用，由該詐騙集團成員共同基於意
    圖為自己不法所有之犯意聯絡：
  (一)於100 年1 月15日某時許，假藉森森購物臺名義撥打電話向
    林玉鞙佯稱：其先前在森森購物臺購物時，扣款方式誤為每
    月分期扣款，要求依指示前往提款機操作云云，隨即有另名
    自稱中華郵政人員之成年男子，指示其前往提款機操作辦理
    中止扣款，致林玉鞙因而陷於錯誤，而分別於同日19時20分
    及19時22分各匯款新臺幣（下同）29,999元、8,111 元至黃
    威隆上開保安郵局帳戶內，詐騙集團成員得款後立即將款項
    提領一空。
  (二)於100 年1 月15日19時許，假藉奇摩拍賣網站賣家之名義撥
    打電話向吳韋璇佯稱：因作業疏失誤設為分期付款，要其前
    往ATM 操作解除云云，致吳韋璇因而陷於錯誤，誤認為操作
    提款機可解除分期付款設定，而依該詐欺集團成員之指示，
    分別於同日19時41分、20時9 分許，均於苗栗縣苗栗市○○
    路與嘉福街口之統一便利超商內，操作自動櫃員機各匯款
    29,998元、29,998元至黃威隆上開保安郵局帳戶內。嗣經林
    玉鞙、吳韋璇發覺有異報警處理後，始循線查悉上情。
二、案經雲林縣警察局北港分局報告臺灣雲林地方法院檢察署檢
    察官偵查起訴。
    理  由
一、關於證據能力部分：
  (一)按被告以外之人於審判外之言詞或書面陳述，除法律有規定
    者外，不得作為證據；惟被告以外之人於審判外之陳述，雖
    不符刑事訴訟法第159 條之1 至第159 條之4 規定得為證據
    之情形，而經當事人於審判程序同意作為證據，法院審酌該
    言詞陳述或書面陳述作成時之情況，認為適當者，亦得為證
    據，刑事訴訟法第159 條第1 項及第159 條之5 第1 項分別
    定有明定。
  (二)經查，被害人林玉鞙、吳韋璇於警詢中之指述、被害人林玉
    鞙新光銀行自動櫃員機明細表2 張、基隆市警察局第四分局
    偵察隊受理詐騙帳戶通報警示簡便格式表、內政部警政署反
    詐騙諮詢專線紀錄表、被害人吳韋璇存摺內頁影本、內政部
    警政署反詐騙諮詢專線紀錄表、苗栗縣警察局苗栗分局文山
    派出所受理詐騙集團帳戶通報警示簡便格式表、戶名黃威隆
    之郵政存簿儲金立帳申請書及帳戶存款交易明細查詢單各1
    份等，雖均屬被告黃威隆以外之人於審判外之言詞或書面陳
    述，然經被告與檢察官同意作為證據使用，復經本院審酌該
    言詞或書面陳述作成時之情況，亦無不當之情形，依上規定
    ，應認具有證據能力，得作為本件證據使用。
二、訊據被告固坦承於100 年1 月11日21時許，將其所申辦之保
    安郵局（局號0000000 號、帳號0000000 號）帳戶之提款卡
    含密碼等資料，在嘉義市○○路聖馬爾定醫院前交給真實姓
    名年籍不詳之成年女子等事實，惟矢口否認有何幫助詐欺取
    財之犯意，並辯稱：100 年1 月11日在報紙中看到求才令應
    徵司機工作，就打電話詢問，當晚21時許與對方見面，因為
    對方說需交金融卡才能工作，要將載傳播小姐的錢匯到該帳
    戶內，對方提領剩下的部分就是薪資，所以才在上開地點，
    將帳戶資料等交給該名成年女子，同年月12日對方仍有撥打
    電話聯繫，告知因排班關係，於2 、3 日後應可上班，同年
    月15、16日其仍有撥打電話詢問確認，之後對方即無回應，
    其於17日察覺有異，旋撥打電話辦理金融卡掛失，絕對沒有
    幫助詐欺取財之故意云云。經查：
  (一)被告黃威隆於100 年1 月11日21時許，將其所申辦之保安郵
    局（局號0000000 號、帳號0000000 號）帳戶之提款卡含密
    碼等資料，在嘉義市○○路聖馬爾定醫院前交給真實姓名年
    籍不詳之人；嗣被害人林玉鞙、吳韋璇分別於上開時、地，
    遭詐欺集團成員詐欺而陷於錯誤，林玉鞙於100 年1 月15日
    19時20分及19時22分各匯款29,999元、8,111 元至黃威隆上
    開帳戶，被害人吳韋璇於同日19時41分、20時9 分許，均在
    苗栗縣苗栗市○○路與嘉福街口之統一超商內，操作自動櫃
    員機各匯款29,998元、29,998元至黃威隆上開保安郵局帳戶
    內而遭詐騙等事實，業經被害人林玉鞙於100 年1 月15日警
    詢時（雲警港偵字第1000001144號卷，下稱警卷(一)，第4 頁
    至第5 頁）、吳韋璇於100 年1 月19日警詢時指述（雲警港
    偵字第100001707 號卷，下稱警卷(二)，第6 頁至第10頁）甚
    明，並有被害人林玉鞙新光銀行自動櫃員機明細表2 張（警
    卷(一)第6 頁）、林玉鞙基隆市警察局第四分局偵察隊受理詐
    騙帳戶通報警示簡便格式表、內政部警政署反詐騙諮詢專線
    紀錄表各1 紙（警卷(一)第8 至9 頁）、被害人吳韋璇存摺內
    頁影本1 份（警卷(二)第41頁、43頁）、吳韋璇內政部警政署
    反詐騙諮詢專線紀錄表、苗栗縣警察局苗栗分局文山派出所
    受理詐騙集團帳戶通報警示簡便格式表各1 紙（警卷(二)第30
    頁、第34頁）、戶名黃威隆之郵政存簿儲金立帳申請書及帳
    戶存款交易明細查詢單1 份（警卷(一)第7 頁至第8 頁）可資
    為證，復為被告黃威隆所不否認，當可認定。
  (二)被告供稱於100 年1 月11日看到報紙之求才令應徵司機，即
    打電話應徵，並約定碰面時間，而於當晚21時許，與真實姓
    名年籍不詳之成年女子在嘉義市○○路聖馬爾定醫院前見面
    等情。衡諸一般社會經驗常情，應徵工作多在公司營業處所
    ，怎會隨便在醫院前應徵；其次，被告為成年人、有正常識
    別能力，非屬年幼或毫無社會生活經驗之人，其不僅不認識
    交付帳戶資料之人，對於其等真實姓名、年籍、職業、住所
    等一無所知，更未到過該公司之營業處所，在面對上開狀況
    ，如何不懷疑是否真有該公司之存在，及所謂應徵工作需要
    提供提款卡等資料之必要性。
  (三)再者，被告辯稱對方說要將錢先匯入其帳戶內，以提款卡提
    領部分金額，剩下即為其個人薪資云云，然被告既然已將提
    款卡、密碼等資料交給對方，如何提領薪資？衡情亦與一般
    工作時僅需告知工作單位個人帳戶號碼，由公司匯入薪資之
    情形不合，是其所辯並不合理。又查今日一般人至金融機關
    開設帳戶並非難事，如非供犯罪之非法使用，衡情自無置自
    己名義帳戶不用，而取得他人帳戶使用之必要，顯見被告應
    可知悉所提供之上開帳戶提款卡、密碼等資料，是將供作他
    人匯款及提款之人頭帳戶使用。
  (四)被告雖又辯稱察覺有異時有掛失止付等情。然目前詐欺集團
    收購或使用人頭帳戶做為出入帳戶，並以金融卡提領犯罪所
    得，以逃避檢警之追緝，乃眾所周知之事實。詐騙集團為確
    保其取得之不法利益，其所利用供被害人匯款之存摺帳戶，
    必係可牢固掌控之金融帳戶，而無庸擔心該帳戶遭人掛失或
    驟然變更密碼，導致最後詐騙所得無從收取，是詐欺集團衡
    量彼等之成本及報酬後，絕無甘冒風險而使用無法控制之帳
    戶。是以犯罪者欲以他人帳戶供作款項出入之帳戶，當會先
    徵得帳戶所有人之同意，並確知金融卡密碼後，才予使用，
    以避免上開情形發生。衡諸上開被害人林玉鞙、吳韋璇匯入
    款項至上開帳戶後，隨即於當日遭領取，更足見該詐騙集團
    成員，於向被害人詐騙時，確有把握該帳戶不會被帳戶所有
    人掛失止付。又被告並無因此而立即上班，於100 年1 月16
    日後未能再以電話聯絡交付帳戶資料之人，亦無法追查上開
    帳戶提款卡等資料之下落，故縱使被告最後確有掛失帳戶，
    但已經相隔數日，是其於交付人頭帳戶數日之後，方向申辦
    銀行掛失止付，使收集人頭帳戶之詐騙集團成員得於「收受
    帳戶後、向警申報帳戶遺失前」之時間內，據以作為接受匯
    入犯罪所得金額之工具，故其上開所辯，亦無足採。是被告
    將帳戶資料交付予某真實姓名、年籍不詳之成年女子，卻對
    該人一無所知，當可知悉上開帳戶極有可能被當作詐騙財物
    等不法行為之工具使用，主觀上應具有縱使該真實姓名不詳
    之人取得該存摺等物後，自行或轉交他人用以作為詐欺取財
    之用，亦不違背其本意之不確定幫助詐欺取財故意至明。是
    本件事證明確，被告犯行應堪以認定，應依法論科。
三、按刑法上之幫助犯，係指以幫助之意思，對於正犯資以助力
    ，而未參與實施犯罪構成要件之行為者而言（最高法院49年
    臺上字第77號判例要旨參照）；另按幫助犯係從犯，係從屬
    於正犯而成立；刑法第28條之共同正犯，係指2 人以上共同
    實行犯罪之行為者而言，幫助他人犯罪，並非實施正犯，在
    事實上雖有2 人以上共同幫助犯罪，要亦各負幫助罪責，而
    無適用該條之餘地，刑法上既無「共同幫助」之情，當亦無
    「幫助共同」之可言。幫助1 人為幫助，幫助2 人、3 人仍
    為幫助，其主文欄不應論以幫助共同（最高法院95年度臺上
    字第6767號判決意旨亦可參照）。是本件被告提供上開郵局
    帳戶之存摺、提款卡與密碼等予不詳詐欺集團成員之行為，
    並非實行詐欺取財罪之犯罪構成要件行為，亦無證據證明被
    告與其等詐騙被害人間，有何共犯詐欺取財之犯意聯絡或行
    為分擔，被告應僅係出於幫助之意思而為，尚未達到共犯之
    參與程度，其所為應係幫助犯而非正犯行為。核被告所為，
    係犯刑法第30條第1 項、第339 條第1 項之幫助詐欺取財罪
    ，並應依刑法第30條第2 項之規定，按正犯之刑減輕之。又
    聲請簡易判決處刑之犯罪事實雖未敘及移送併辦意旨所載，
    被告因提供上開郵局帳戶資料幫助他人詐騙被害人吳韋璇部
    分之犯行，然該部分犯罪事實與業經聲請簡易判決處刑之犯
    罪事實（即事實欄一(一)所載部分），係裁判上一罪之想像競
    合犯關係，應為起訴效力所及，本院自應併予審理。而被告
    基於單一犯意，交付上開帳戶之提款卡及密碼等資料，以一
    行為幫助詐欺集團成員詐騙被害人林玉鞙、吳韋璇，侵犯數
    個財產法益，乃以一幫助行為觸犯數幫助詐欺取財罪，為同
    種想像競合犯，應從一重論以一個幫助詐欺取財罪。
四、原審以被告罪證明確，而依刑事訴訟法第449 條第1 項前段
    、第454 條第2 項，刑法第30條第2 項、第339 條第1 項、
    第41條第1 項前段，刑法施行法第1 條之1 第1 項、第2 項
    前段，判處被告有期徒刑3 月，並諭知易科罰金之折算標準
    ，固非無見。惟原審就詐騙集團另使用被告提供之上開帳戶
    之提款卡與密碼等，詐騙被害人吳韋璇部分之犯罪事實（即
    上訴後臺灣雲林地方法院檢察署100 年度偵字第2769號另行
    移送併辦之犯罪事實）不及審究，而該部分犯罪事實與聲請
    簡易判決處刑書所載之犯罪事實，為同一幫助詐欺取財之行
    為，有裁判上一罪關係，為聲請簡易判決處刑之效力所及，
    自應一併審理，原審判決就此部分，即有疏漏。是被告以無
    幫助詐欺之犯意為由提起上訴，雖無可採，為無理由，然公
    訴人上訴請求就上開詐騙吳韋璇部分之犯罪事實併予審酌判
    決，則有理由，原判決既有上開可議之處，自屬無可維持，
    爰由本院第二審合議庭將原判決撤銷改判，以期適法。
五、爰審酌被告提供自己之金融帳戶資料予真實姓名、年籍不詳
    之成年女子所屬之詐欺集團使用，使被害人林玉鞙、吳韋璇
    遭到他人詐騙而受有財產損失，並使歹徒得以隱匿其真實身
    份，增加查緝之困難，助長社會犯罪風氣，其行為誠屬不該
    ，惟念被告犯後坦承部分犯行，態度尚可，並與被害人林玉
    鞙、吳韋璇達成和解，賠償被害人2 人之損失，有基隆市安
    樂區100 年6 月22日調解委員會調解筆錄、郵政國內匯款執
    據、本院公務電話紀錄各1 份（本院卷第11頁、第43頁、第
    46頁）可佐，暨其自陳家中妻子與2 個孩子待其撫養等一切
    情狀，量處如主文所示之刑，並諭知易科罰金之折算標準。
    再查被告前未曾因故意犯罪受有期徒刑以上刑之宣告，有臺
    灣高等法院被告前案紀錄表1 份在卷足憑，因一時失慮，致
    罹刑章，且考量被告已與被害人林玉鞙、吳韋璇和解，詳如
    前述，本院認被告經此偵、審程序及罪刑之宣告，應能知所
    警惕，信無再犯之虞，其所宣告之刑以暫不執行為適當，爰
    依刑法第74條第1 項第1 款規定，併予宣告緩刑2 年，以啟
    自新。
六、據上論斷，應依刑事訴訟法第455 條之1 第1 項、第3 項、
    第369 條第1 項前段、第364 條、第299 條第1 項前段，刑
    法第30條第1 項、第2 項、第339 條第1 項、第55條、第41
    條第1 項前段、刑法第74條第1 項第1 款，刑法施行法第1
    條之1 ，判決如主文。
本案經檢察官莊珂惠到庭執行職務。
中    華    民    國  100     年    8     月    25    日
            刑事第三庭    審判長法  官  林輝煌
                                法  官  陳雅琪
                                法  官  蕭雅毓
以上正本證明與原本無異。
本件不得上訴。
                                書記官  鍾宜津
中    華    民    國   100     年    8     月    25   日
附錄本判決論罪科刑法條全文：
中華民國刑法第339條（普通詐欺罪）
意圖為自己或第三人不法之所有，以詐術使人將本人或第三人之
物交付者，處 5 年以下有期徒刑、拘役或科或併科 1 千元以下
罰金。
以前項方法得財產上不法之利益或使第三人得之者，亦同。
前二項之未遂犯罰之。